【裁判字號】    95,上易,60
【裁判日期】    950704
【裁判案由】    侵權行為損害賠償
【裁判全文】
臺灣高等法院臺南分院民事判決  95年度上易字第60號
上  訴  人  丙○○
訴訟代理人  施承典  律師
被 上 訴人  甲  ○
訴訟代理人  黃紹文  律師
            徐美玉  律師
            黃溫信  律師
上列當事人間請求侵權行為損害賠償事件，上訴人對於中華民國
95年1月19日臺灣臺南地方法院第一審判決（95年度訴字第 1122
號）提起上訴，本院於95年6月20日言詞辯論終結，判決如下：
    主  文
上訴駁回。
第二審訴訟費用由上訴人負擔。
    事  實
甲、上訴人方面：
一、聲明：求為判決：（一）原判決廢棄。（二）被上訴人在第
    一審之訴駁回。（三）第一、二審訴訟費用由被上訴人負擔
    。
二、陳述：除與原判決記載之事實相同者予以引用外，並補稱：
（一）對原判決理由不服部分：
  (一)原判決理由謂「被告自任原告代理人申請辦理系爭房地所有
    權移轉登記，係民國（下同）93年12月23日自地政機關提出
    申請，而所載贈與原告之原因發生日期為93年12月13日，與
    被告前開主張贈與行為係發生在93年11月底有別。」惟93年
    11月底係被上訴人在住家樓下同意辦理贈與之時，93年12月
    13日係書面贈與契約書填寫之日，93年12月23日則係向地政
    機關申請移轉登記之日。而登記申請書上原因發生日期，本
    即均填寫「土地建築改良物贈與所有權移轉契約書」簽立之
    日（因該契約書為申請書應繳附之證件），且該契約書係地
    政機關製作之制式合約書，必須到地政機關始能取得，則幾
    乎所有贈與案件，贈與人實際為贈與意思表示之時，與實際
    到地政機關索取填寫「土地建築改良物贈與所有權移轉契約
    書」，幾乎都不會係同一天，此應為眾所週知之道理。原審
    竟以填寫「土地建築改良物贈與所有權移轉契約書」之日期
    ，與贈與人實際同意辦理贈與之日期不符，質疑贈與之真正
    ，實難令人信服。
  (二)原判決理由謂「…被告主張手諭所指財物，包括系爭房地乙
    節，應堪採信。…手諭顯然具有遺囑性質，尚難認係生前贈
    與，實不足據為原告有生前贈與系爭房地予被告之認定」惟
    上訴人並非主張被上訴人書寫之手諭，係將系爭房地生前贈
    與，而係以該手諭之內容，反駁被上訴人所主張其要將系爭
    房地留給女兒，不可能會贈與上訴人乙節，及以手諭內容佐
    證被上訴人確有將系爭房地給與上訴人之動機。該手諭原審
    既認定為真正，手諭內容之真意又係欲將系爭房地留給上訴
    人，則被上訴人嗣在不違反手諭內容之本意下（如依手諭留
    待百年後將有遺產特留分之問題），同意上訴人辦理系爭房
    地移轉登記，即非全無可能。
  (三)原判決理由謂「…如確有贈與系爭房地予被告之事實，何以
    對此項贈與行為竟未立隻字片語以為憑據？…以兩造當時係
    共同生活之狀態，茍原告有為本件贈與，何以未立贈與契約
    ，或由原告在上開土地建物贈與所有權移轉契約書內簽名或
    蓋印？」惟兩造為夫妻關係，若被上訴人已同意辦理系爭房
    地所有權移轉登記，並將其印鑑章、印鑑證明等文件交付上
    訴人，再加以先前被上訴人已有以手諭表明系爭不動產要留
    給上訴人，上訴人實難想像將來會另生紛爭，而預先要被上
    訴人親自簽名或預立憑據？而本件系爭房地移轉所需之印鑑
    證明，係被上訴人於辦理贈與前夕親自申領者，其於辦理後
    連同印鑑章、身分證交付上訴人，就經驗法則言，實難再以
    未立隻字片語為據、親自簽名或蓋章，逕自推論被上訴人未
    同意辦理贈與。
  (四)原判決理由謂「倘原告在93年12月間有贈與系爭房地與被告
    之事實，何致於在張智告知房屋納稅義務人變更為被告名義
    時，發生房屋怎麼會變成被告名字之異常反應？」惟被上訴
    人異常之反應原因不一，自己事後反悔、女兒親情因素欲要
    回贈與財產，甚至已忘記贈與乙事（被上訴人一直否認有親
    辦印鑑證明即可知此非無可能）等均有可能。而事實上據被
    上訴人同鄉所言，被上訴人贈與系爭房地後，引起被上訴人
    女兒甚大反彈，被上訴人迫於女兒之壓力反悔贈與，甚有可
    能，故原判決理由以被上訴人個人事後之言行，逕推論先前
    無贈與之事實，實難符證據法則。
  (五)原判決理由謂「…申請印鑑證明之原因不一而足，非必然用
    以辦理不動產移轉登記，況原告時已屆70餘高齡，身體狀況
    不佳，僅憑原告於系爭房地過戶被告之前申請印鑑證明，尚
    不足據為原告有為贈與意思表示之證明。」惟印鑑證明在我
    國民情有其特殊用途，最常使用者即係不動產所有權之移轉
    ，且因印鑑章隨時可以變更，申領太久即可能被拒絕接受，
    通常係有需用時才會去申請，而不會無故請領。被上訴人否
    認贈與，卻無法說明其請領印鑑證明係欲作何用途，已是可
    疑，而請領印鑑證明後，上訴人隨即拿去辦理系爭不動產贈
    與手續，被上訴人亦未曾質疑過其剛請領之印鑑證明何以不
    見，則系爭印鑑證明係申領用以為贈與不動產之需用甚明，
    被上訴人否認將印鑑證明交付上訴人辦理系爭房地贈與，實
    難憑信。
  (六)原判決理由謂「兩造為夫妻，93年12月間係共同生活，原告
    又已屆70餘高齡，健康狀況不佳，行動不便，被告取得辦理
    不動產所有權移轉登記所需之原告身分證、印鑑章、所有權
    狀等文書，尚非不可能。」惟被上訴人之重要物件均係自己
    收存於保險箱中，上訴人並無法開啟，原判決理由謂上訴人
    可取得辦理不動產所有權移轉登記，所需之被上訴人身分證
    、印鑑章、所有權狀等文書，並不正確。其次被上訴人申請
    印鑑證明之時間係於93年12月 7日，上訴人隔日即以被上訴
    人名義向臺南市政府申請核發「贈與證明書」，93年12月 9
    日市政府核發「贈與證明書」後，上訴人於93年12月13日填
    寫「土地建築改良物贈與所有權移轉契約書」，國稅局免稅
    證明下來後於93年12月23日申請移轉登記。整個過程歷時十
    餘日（若至交還印章及身分證則有20餘天），被上訴人之印
    鑑章及身分證一直在上訴人身上，而被上訴人又行動不便整
    日在家裏，辦理印鑑證明後，其印鑑章、印鑑證明及身分證
    等重要文件，若為上訴人私自拿走，應不可能不知道。尤其
    對剛申請下來之印鑑證明不見，更不可能諉為不知。故原判
    決理由質疑上訴人未經同意取得被上訴人印鑑章及身分證等
    文件，實無可能。
（二）主張之事實：
  (一)兩造於82年8 月10結婚，92年11月24日離婚，離婚後上訴人
    經同鄉介紹改嫁訴外人李品東。惟上訴人與被上訴人離婚後
    ，被上訴人病重住院，女兒無人願意前來照顧，乃央求上訴
    人再回來照顧，上訴人因已再結婚乃予拒絕。惟被上訴人仍
    不死心，請友人乙○○、費振平等人不斷遊說，表示被上訴
    人女兒已棄之不顧，若再無人照顧被上訴人，被上訴人晚景
    將甚為淒涼，上訴人顧及兩造曾有10年夫妻情份，心生不忍
    ，乃再回到被上訴人身邊，故上訴人再回到被上訴人身邊，
    係基於被上訴人之懇請，而非如被上訴人所言對系爭不動產
    另有不純正之私心，此可傳手諭上之見證人乙○○、費振平
    為證。
  (二)被上訴人感念上訴人仍念夫妻情份，仍願意回來照顧被上訴
    人，故當時即有承諾要贈與系爭不動產，嗣始有於93年4 月
    14日請乙○○代筆書立手諭乙事。手諭內容「我之財物」業
    經原審認定包括系爭房地，而「均由我妻丙○○掌理」，雖
    用「掌理」字句，但其意應係財物歸上訴人所有之意，蓋其
    係在交待「我百年之後」之事，而被上訴人百年之後，只有
    遺產歸屬之分配，掌理並無意義，其次手諭內另表明女兒從
    未來照顧將來不得爭議，其不欲財產留給女兒之意亦甚明。
    而如待百年後，有遺產特留分問題，將系爭不動產留給上訴
    人之目的即不可能達成，故在生前即提早以贈與方式將系爭
    房地移轉予上訴人，亦甚合乎常理。故由被上訴人央求上訴
    人回來照顧及書立手諭乙事，已可窺知被上訴人應有將系爭
    不動產給予上訴人之意思。
  (三)93年12月7 日被上訴人親自申領印鑑證明後，即將印鑑證明
    、印鑑章、身分證交被上訴人持以辦理贈與手續。以兩造為
    夫妻關係，被上訴人又已將必需之文件、印鑑章交上訴人，
    上訴人實難想到需再讓被上訴人親自簽名以保存證據。但被
    上訴人甫申領印鑑證明，若說遭上訴人擅自取走而不自知，
    亦不符常理，況係連印鑑章、身分證均為上訴人取走20餘日
    而不自知。故由被上訴人申領印鑑證明後，到上訴人辦理贈
    與手續整個過程中，被上訴人都未曾質疑印鑑證明、印鑑章
    、身分證何在？甚至到印鑑證明申領後數個月，被上訴人亦
    未曾質疑印鑑證明何在？應可知被上訴人申領之印鑑證明及
    印鑑章、身分證，係被上訴人所交付上訴人者，而依上述被
    上訴人已有將系爭房地給與上訴人之意，交付印鑑證明、印
    鑑章、身分證，係履行被上訴人先前將系爭房地給與上訴人
    之承諾，應亦在情理之內。
  (四)由上述辦理系爭房地之前因後果，應可知被上訴人贈與系爭
    房地確為事實，實不能遽以被上訴人事後否認其有贈與，未
    在贈與契約書上簽名，逕認上訴人係未經同意擅自移轉系爭
    房地為己有。
（三）被上訴人請證人乙○○代筆之手諭內容，意思雖係死後才
      要將系爭房屋給上訴人，手諭實際上也不符遺囑之方式，
      但以上訴人一介大陸人士，又不知臺灣法律，被上訴人手
      諭上既已明白表示女兒不孝，系爭房屋要留給自己，又有
      多人為證，其主觀上已認知權益有此手諭為保障，則上訴
      人根本不需要也無動機再以偽造贈與契約之方式，來取得
      系爭房屋所有權。尤其證人乙○○與費振平均證稱手諭寫
      後，至被上訴人回大陸（辦理系爭贈與手續後）期間，並
      未聽聞被上訴人有表示上訴人對其不好，益證上訴人並無
      理由需要以不法手段取得系爭房屋所有權。
（四）上訴人再回來嫁被上訴人，係經被上訴人多方主動請求始
      答應，已據證人乙○○、費振平證實，此已足證上訴人非
      係另有不法企圖，而再嫁被上訴人。而為使上訴人答應回
      來，被上訴人在寫手諭前 2個月，亦當著證人乙○○、費
      振平之面，明白表示系爭房屋願給上訴人，可見被上訴人
      除寫手諭表示死後要將系爭房屋留給上訴人外，亦曾有生
      前即要將系爭房屋贈與上訴人之意思表示。雖寫手諭之時
      間係在表示生前即要贈與之後，但手諭後辦理系爭房地贈
      與所需之印鑑證明，卻又係被上訴人所親自申領者，故辦
      理系爭房屋贈與手續，應係被上訴人實現其先前曾表示生
      前要贈與系爭房屋之承諾，尚無不合情理之處。
（五）鈞院問證人費振平「甲○有2 位女兒，為何不將其唯一財
      產贈送給女兒？」證人答「因為甲○說2 個女兒都沒有照
      顧他，都是丙○○在照顧他。」可見被上訴人確有將系爭
      房屋給上訴人而不給女兒之意，且給上訴人系爭房屋應係
      為感念上訴人長久以來照顧之情，則其在書立手諭後，為
      免將來死後仍有繼承問題發生，致女兒出來與照顧父親之
      繼母爭產，又回復其原先生前贈與系爭房屋給上訴人之本
      意，而同意並授權上訴人辦理系爭房屋贈與手續，亦甚有
      可能。
（六）綜上所述，再參以兩造並非係一般之新婚夫妻，而係已有
      10年情份之夫妻，且10年來上訴人確也盡心地照顧被上訴
      人起居，而別無所圖，此外印鑑證明又係被上訴人所親自
      申領，而被上訴人也一直無法說明申領印鑑證明之用途等
      情，在在均足證明系爭房屋贈與手續之辦理，係經被上訴
      人所同意者。
三、證據：除引用原審之立證方法外，並請求傳訊證人乙○○、
    費振平為證。
乙、被上訴人方面：
一、聲明：求為判決：（一）上訴駁回。（二）第二審訴訟費用
    由上訴人負擔。
二、陳述：除與原判決記載之事實相同者予以引用外，並補稱：
（一）上訴人稱被上訴人係因女兒棄之不顧，故將系爭不動產贈
      與上訴人，此乃上訴人片面之詞，因被上訴人生有2 女，
      雖均已嫁人遷移他處，致無法隨時在側照顧被上訴人，但
      對被上訴人仍甚為關心，時相問候，父女血源親情不曾或
      斷，系爭房屋乃被上訴人經歷風雨老病安身之所，為被上
      訴人在臺唯一之不動產，上訴人且曾離去改嫁他人，此一
      房地產實係被上訴人之依靠，不可能任意全部贈與上訴人
      。
（二）上訴人主張有贈與之事實，自應負舉證之責任，但相關之
      移轉登記及贈與契約之製作，被上訴人均未有參與，可見
      被上訴人均不知情。雖上訴人主張移轉登記所使用之印鑑
      證明係被上訴人所申請，但被上訴人印象中並無委由東區
      戶政事務所人員到家辦理印鑑證明，且縱認被上訴人有申
      請印鑑證明，其申請之原因多端，實難據以證明係為要贈
      與系爭房地與上訴人之用，本件被上訴人不但未參與相關
      之作業程序，上訴人於送件辦理土地移轉登記時，所留下
      之聯絡電話為 0000000號及0000000000號，前者應為家中
      電話但卻號碼錯誤，應為 0000000號，後者則為上訴人使
      用之電話，亦不可能聯絡上被上訴人，足見本件係在隱瞞
      被上訴人之情況下辦理，被上訴人實不知情，亦無同意贈
      與。
（三）上訴人雖主張證人乙○○及費振平之證詞，可證明被上訴
      人有將系爭房地贈與上訴人之意；惟查：(一)該手諭係記載
      被上訴人百年之後，財物歸上訴人掌理，並未載明被上訴
      人生前要將系爭房地贈與上訴人，依上訴人所稱係被上訴
      人要求上訴人返回，加以被上訴人正在病中，上訴人返回
      被上訴人身邊，被上訴人應係感激最深之時刻，但即使在
      此情形，手諭上也僅係記載被上訴人百年之後，財物歸上
      訴人掌理，均無隻字片語提及贈與房地之事，可見被上訴
      人顯無生前贈與系爭房地之意，亦無此打算。(二)又該手諭
      上所稱之財物究竟係指何物，是否包含本件系爭房地並不
      明確，系爭房地係被上訴人於93年6月8日始登記取得所有
      權，此有登記謄本可按，尚在本件手諭之後，該手諭所指
      之財物，是否包含系爭房地即有疑問。又證人乙○○、費
      振平雖於95年4月13日在鈞院證稱：在本件手諭之前2個月
      ，被上訴人曾表示要將系爭房地贈與上訴人云云；惟如上
      所述，系爭房地係被上訴人於93年6月8日始取得所有權，
      如何能於93年2月間（即手諭之前2個月）即答應要將系爭
      房地贈與上訴人，又如之前已同意要將系爭房地贈與上訴
      人，何以之後所簽之手諭又未表明要贈與系爭房地，且係
      稱要被上訴人百年以後財產始交由上訴人掌理，故證人乙
      ○○、費振平之陳述，顯與事實不符，上訴人依此主張有
      贈與之事實亦無理由。
三、證據：除引用原審之立證方法外，並補提出上訴人自92年 1
    月1日起至94年8月31日止之門診就醫紀錄明細表為證。
丙、原審依職權向臺南市東南地政事務所函調系爭房地所有權移
    轉登記申請資料，並依兩造聲請訊問證人張智、林美音、乙
    ○○。本院亦依上訴人聲請傳訊證人乙○○、費振平為證。
    理  由
一、被上訴人起訴主張：坐落臺南市○區○○段0348地號土地、
    面積3177平方公尺，應有部分 0000000分之8064（起訴狀誤
    繕為100000分之8064），及其上建號3730號門牌臺南市○○
    路150巷13號2樓建物，係被上訴人因眷村改建配售取得所有
    權，相關所有權狀由辦理改建案登記之代書保管。而兩造原
    於82年8月10日結婚，92年11月24日離婚後，上訴人於92 年
    11月30日與他人結婚，復於93年4月3日離婚，再於93年4 月
    11日與被上訴人結婚，而為被上訴人之配偶。詎上訴人竟利
    用與被上訴人同住，容易取得被上訴人所有相關印章及證件
    之便，加以被上訴人又因身體不適，常至醫院就診不在家中
    ，而未經被上訴人事先許可，私自向代書領取系爭土地建物
    所有權狀，於93年12月13日，擅自虛偽訂定系爭土地建物贈
    與所有權移轉契約書，並取得被上訴人之印鑑證明，以贈與
    為原因，於93年12月23日，向臺南市東南地政事務所提出土
    地登記申請，使地政機關陷於錯誤，於93年12月27日將系爭
    土地建物所有權移轉登記於上訴人名下，侵害被上訴人之所
    有權，嗣被上訴人委由友人張智辦理稅捐繳納時，發現所有
    權人已變更，始悉上情。爰依民法第 767條、第213條第1項
    、及侵權行為之法律關係，求為判命上訴人應將系爭土地建
    物，以贈與為原因之所有權移轉登記應予塗銷等語。
二、上訴人則以：上訴人辦理系爭房地所有權移轉登記，係經被
    上訴人之同意，因辦理所有權移轉登記需印鑑證明、印鑑章
    、身分證等，苟非被上訴人同意並交付相關文件、印章，上
    訴人如何能據以辦理系爭房地之所有權移轉登記？且被上訴
    人之印鑑證明係93年12月7 日申請核發，上訴人隔日始開始
    辦理移轉登記，此由上訴人於93年12月8 日向臺南市政府申
    請發給「國宅贈與證明書」、93年12月13日向臺南市稅捐稽
    徵處申報土地現值、93年12月23日向臺南市東南地政事務所
    送件，申請以贈與為原因之所有權移轉登記，就時間點而言
    ，被上訴人辦理印鑑證明，顯係欲供上訴人辦理系爭房地所
    有權移轉登記，此外被上訴人並無其他事務需用印鑑證明。
    又臺南市政府通知被上訴人，就系爭國宅贈與上訴人同意發
    給「贈與證明書」，當時被上訴人行動不便每日在家，該函
    文早已收文並閱讀過，該函文副本亦有發給大鵬新城國宅社
    區管理委員會，委員會就在系爭房屋1 樓，房地過戶一事亦
    不可能瞞過被上訴人，是由被上訴人於93年12月間，早知系
    爭房地贈與乙情而未曾異議，可證系爭房地確係被上訴人同
    意贈與上訴人。況被上訴人曾由友人代筆書寫手諭記載「我
    甲○患病多年，我女兒從未來照顧，我百年之後，我財物均
    由我妻丙○○掌理，我女兒等不得爭議。」益足證系爭房地
    之移轉確係經被上訴人同意，上訴人並無偽造文書之侵權行
    為情事等語，資為抗辯。
三、經查坐落臺南市○區○○段0348地號土地、面積3177平方公
    尺、應有部分0000000分之8064，及其上建號3730 號建物門
    牌臺南市○○路150巷13號2樓房屋所有權全部，係眷村改建
    配售予被上訴人之不動產，且系爭房地所有權狀原由辦理改
    建案登記之代書保管，嗣由上訴人代理被上訴人向該代書領
    取，又系爭房地於93年12月27日，經以夫妻贈與為原因所為
    之所有權移轉登記，係由上訴人自任被上訴人之代理人，單
    獨持被上訴人之印鑑證明、印鑑章，在土地登記申請書、土
    地建物贈與所有權移轉契約書上，蓋用被上訴人印章，向臺
    南市東南地政事務所辦理所有權移轉登記，上訴人現為系爭
    房地之登記名義人等事實，不惟已為兩造所不爭執，並有系
    爭房地之土地、建物登記謄本、辦理以贈與為原因之所有權
    移轉登記資料及附件影本等件存卷足稽，自堪信實。惟被上
    訴人另主張系爭房地以夫妻贈與為原因所辦理之所有權移轉
    登記，係上訴人未經被上訴人事先許可同意，擅自取得被上
    訴人之印鑑證明等文件，虛偽訂定贈與契約持向地政機關辦
    理而來，被上訴人並未贈與系爭房地予上訴人乙節，既為上
    訴人所堅詞否認，並以上揭情詞置辯，致兩造互有爭議。是
    本件所應審究者，厥為被上訴人是否有為系爭房地之贈與行
    為而已，茲更詳細說明如下：
（一）按當事人主張有利於己之事實者，就其事實有舉證之責任
      ，民事訴訟法第277 條前段定有明文。本件上訴人抗辯其
      得以移轉登記取得系爭房地之所有權，係出於被上訴人之
      贈與而來，既為被上訴人所否認，則依舉證責任分配之原
      則，自應由上訴人就兩造間有贈與契約之有利於己之積極
      事實負舉證責任。對此上訴人在原審雖主張被上訴人所為
      系爭房地之贈與行為，係於93年11月底晚飯後，上訴人推
      被上訴人出外散步時，在兩造住處樓下便利商店旁，被上
      訴人以其生病多年，2 個女兒均未前來照顧，年節生日亦
      未來電，乃同意將系爭房地贈與上訴人，並要上訴人自行
      去地政機關瞭解如何辦理過戶等情（見原審卷第53、54頁
      ），既為被上訴人所堅詞否認，且上訴人對被上訴人於93
      年11月底，在兩造住處樓下便利商店旁，同意將系爭房地
      贈與上訴人，此有利於上訴人之積極事實，亦未立證以實
      其說，已難輕認被上訴人有於93年11月底，將系爭房地贈
      與上訴人之情事。
（二）次查上訴人所提據以證明被上訴人有贈與之事實，而由被
      上訴人於93年4 月14日所立之「手諭」（見原審卷第36頁
      ），雖經被上訴人否認該手諭之真正。惟考該手諭係記載
      「我甲○患病多年，我女兒從未來照顧，我百年之後，我
      之財物，均由我妻丙○○（戶籍資料為準）掌理，我女兒
      等不得爭議。」等語，其後復有被上訴人之簽名，及見證
      人費振平、張智、乙○○之簽名、蓋印，並於末段記載「
      本手諭由甲○口述，指定乙○○為代筆人，代筆人在完成
      代筆手諭全文後，在證明人前，向手諭人朗讀、解釋，並
      經手諭人親閱無誤。」等語，緊接再由代筆人乙○○於末
      行簽名蓋印各情，既有該手諭附於原審卷足憑。再參諸證
      人乙○○在原審證稱：「93年4 月14日甲○在成大醫院好
      像在加護病房，他感覺身體愈來愈不好，我與費振平去看
      他．．．．我就依照原告對我講的內容，寫了這張手諭。
      」、「原告當時意識清楚，可以講話．．．我寫好後交給
      原告，我唸給他聽，原告自己簽名。」、「（當時有無提
      到怡東路150巷13號2樓的房地如何處置或贈與給被告？）
      有說到，是他所有的財產，除了房屋與存款，原告沒有別
      的財產。」（見原審卷第58至59頁），及證人張智在原審
      證稱：「手諭上是我的簽名，手諭是在醫院寫的，．．．
      當時是乙○○要我去醫院的，我去醫院時，甲○在病床上
      ，他有告訴我手諭上的文義，要我證明，我就簽名。」、
      「我後來有進病房問甲○，他有告訴我，要寫這張手諭，
      他同意我才簽名。」各等語（見原審卷第59、61頁）。應
      足認被上訴人係在意識清楚下，以口述方式委由證人乙○
      ○書立該手諭，並於被上訴人簽名後，繼由第三人費振平
      、乙○○、張智在其上簽名、蓋章以為見證，不容被上訴
      人空言否認該手諭之真正。且被上訴人就其在國內除系爭
      房地外，別無其他不動產乙情，既不爭執，則上訴人主張
      「手諭」所指之財物，當係包括系爭房地，亦非無據。雖
      被上訴人係於93年6月8日始取得系爭房地之所有權，惟系
      爭房地係眷村改建配售予被上訴人而來，斯時被上訴人已
      具有分配取得該房地之權利，自不影響被上訴人有該房地
      之認定。
（三）惟由上訴人及證人乙○○之上揭陳述，可知該手諭係被上
      訴人住成大醫院加護病房時所立，且依證人乙○○在原審
      另證稱：「原告當時感覺身體愈來愈不好，我與費振平去
      看他，他要我找張智、李芳2 位朋友幫他寫東西要交給被
      告，但我找不到李芳，原告說沒關係，我就依照原告對我
      講的內容，寫了這張手諭。」等語，再參諸該日被上訴人
      經成大醫院診斷為「氣喘併瀕呼吸衰竭」，並已對被上訴
      人家屬（上訴人）發出病危通知單，亦有被上訴人提出之
      病危通知單存於原審卷為證，復係由被上訴人以口述方式
      委證人乙○○書立手諭，且被上訴人在手諭中之簽名已非
      工整各情，顯見當時被上訴人之文字書寫能力已有不足，
      身體狀況不佳，況手諭記載被上訴人將財物交上訴人掌理
      之時間，係在被上訴人百年之後，即於被上訴人死亡後始
      發生效力，該手諭顯具有遺囑性質，尚難認係生前贈與，
      實不足資為被上訴人有生前贈與系爭房地予上訴人之認定
      。至證人乙○○、費振平嗣在本院雖證稱略以：「為使上
      訴人再回來與被上訴人結婚，被上訴人有口頭表示欲將系
      爭房地贈與上訴人之情，時間係在本件手諭之前2個月，
      被上訴人曾表示要將系爭房地贈與上訴人。」云云。惟苟
      有如證人乙○○、費振平所言，為使上訴人再回來與被上
      訴人結婚，被上訴人有口頭表示欲將系爭房地贈與上訴人
      之情事，衡情理應於93年4 月11日兩造再結婚後，被上訴
      人繼於93年4 月14日書立手諭時，即將要贈與系爭房地予
      上訴人之事實，白紙黑字明載於手諭，而以書面存證以杜
      爭議，乃被上訴人非但並無如此內容之書立，反係明載於
      被上訴人「百年以後」，始要將財產交由上訴人掌理，是
      證人乙○○、費振平所謂為使上訴人再回來與被上訴人結
      婚，被上訴人有口頭表示欲將系爭房地贈與上訴人乙節，
      亦難認屬實情，仍不足資為被上訴人有生前贈與系爭房地
      予上訴人之證據。
（四）又被上訴人於93年4 月14日住院病危，且書寫能力不足之
      際，為處理其百年後之財物，猶委託友人乙○○書立手諭
      ，並要求友人乙○○、費振平、張智等人到場見證，足見
      被上訴人對財物之處理至為謹慎因應，則被上訴人出院返
      家休養病情已有改善後，苟確有贈與系爭房地予上訴人之
      意思，衡情被上訴人當無就有關系爭房地贈與之重大行為
      ，未立下隻字片語憑辦之理，況被上訴人申請辦理過戶之
      時間，係於93年12月23日，所檢附之土地建物贈與所有權
      移轉契約書立約日期為93年12月13日，以兩造當時共同生
      活之狀態，苟被上訴人有為贈與之事實，何以未立贈與契
      約，或由被上訴人在上開土地建物贈與所有權移轉契約書
      內簽名或蓋印？上訴人雖以臺南市政府發給之「國宅贈與
      證明書」，曾送達被上訴人住所，副本另送大鵬新城國宅
      社區管理委員會，該委員會在系爭房屋1樓，主張上訴人
      已知系爭房地過戶而無異議；惟被上訴人既與上訴人共同
      生活，被上訴人又行動不便，既為上訴人所是認，則被上
      訴人對於送達之郵件，當未必均能親自取信閱覽，且夫妻
      財產之處分事涉隱私，亦非第三人所得聞問，仍難以管理
      委員會位於被上訴人住所1樓，即推定被上訴人必明知系
      爭房地過戶而無異議。
（五）被上訴人主張其於94年3、4月間前往大陸時，委託友人即
      證人張智為其取信照顧系爭房地，張智取信時發現房屋稅
      單納稅義務人，已變更為上訴人名義，以電話通知被上訴
      人，被上訴人始知悉過戶等情，核與證人張智在原審證稱
      ：「94年4 月被上訴人赴大陸前，他們夫妻倆當面交代我
      身分證、印章、存摺、房門鑰匙叫我保管，並代繳水電等
      各項費用。」、「我在信箱裡有發現房屋稅繳款通知單，
      但不是被上訴人的名字，我就打電話給被上訴人，告訴他
      房屋不是被上訴人的名字，是否要繳，他說房屋怎麼會變
      成上訴人的名字，要我不要繳。」等語相符。則苟被上訴
      人於93年12月間確有贈與系爭房地予上訴人之事實，何致
      於證人張智告知房屋納稅義務人變更為上訴人名義時，發
      生「房屋怎麼會變成上訴人名字」之異常反應？況證人張
      智與兩造均熟稔，張智就手諭部分之證述亦與上訴人之主
      張相符，而與被上訴人之主張迥異，應認證人張智尚無偏
      袒被上訴人之意，是證人張智所為通知被上訴人房屋納稅
      名義人變更時，有關被上訴人反應之陳述，應堪採信，而
      足資為被上訴人確無贈與系爭房地予上訴人之佐證。
（六）至上訴人另以辦理系爭房地所有權移轉登記時，所附之被
      上訴人印鑑證明係於93年12月7 日申請核發，上訴人繼於
      93年12月8 日向臺南市政府申請發給「國宅贈與證明書」
      ，93年12月13日向臺南市稅捐稽徵處申請土地現值，93年
      12月23日向臺南市東南地政事務所送件申請所有權移轉登
      記，就時間點而言，被上訴人辦理印鑑證明，並無其他事
      務需用，顯係欲供上訴人辦理系爭房地所有權移轉登記用
      等由，認被上訴人確有贈與系爭房地之事實乙節。按被上
      訴人雖否認有於93年12月7 日，申請辦理印鑑證明之事實
      ；惟上訴人抗辯曾於93年12月7 日，至臺南市東區戶政事
      務所，詢問申請印鑑證明之事，該所人員以被上訴人殘障
      ，派員至兩造住所辦理，嗣由上訴人至戶政事務所領取被
      上訴人之印鑑證明等情，既與證人即臺南市東區戶政事務
      所課員林美音在原審證稱：「．．．我就到他們（指兩造
      ）家去辦理，我利用中午到他們家，有見到被上訴人坐輪
      椅．．．」、「我有告訴他你是否是要申請印鑑證明，他
      說是的，要申請3份，我就親自將印鑑證明3份與身分證、
      印章交給被上訴人，因為上訴人來申請時，已經說要3 份
      ，．．．所以我已經事先做好。」等語相符（見原審卷第
      62頁），並據證人林美音提出有被上訴人簽名之印鑑卡、
      印鑑登記申請書、印鑑登記證明申請書各1 份，附於原審
      卷為證（見原審卷第93至95頁），是被上訴人否認有於93
      年12月7 日申請印鑑證明，固顯與事證不符。惟被上訴人
      縱有於93年12月7 日申請印鑑證明之事實，因證人林美音
      在原審既已同時證稱：「（當時有無問被上訴人，或是被
      上訴人有說申請印鑑證明做何用？）我們從來不問這些。
      」等語在卷，且申請印鑑證明之原因不一而足，非必然用
      以辦理不動產所有權移轉登記，況斯時僅兩造共同生活，
      被上訴人又已屆70餘高齡，身體復狀況不佳行動不便，上
      訴人於取得辦理印鑑證明所需之被上訴人身分證、印鑑章
      後，非不得以辦理不動產所有權移轉登記外之任何理由，
      慫恿被上訴人同意其代辦核發印鑑證明，換言之並無確切
      證據證明被上訴人同意上訴人代為申請印鑑證明時，已確
      悉申請印鑑證明係為辦理系爭房地所有權移轉登記之用，
      矧系爭房地以贈與為由之移轉所有權登記過程，自從代書
      取得所有權狀開始，迄移轉所有權登記完成，其間除被上
      訴人有如證人林美音所言參與印鑑證明之申請核發外，其
      餘均係由上訴人所獨自運作，被上訴人並未偕同辦理，復
      為上訴人所不爭執，是益難僅憑被上訴人有於系爭房地過
      戶予上訴人之前，有申請印鑑證明之事實，即推認被上訴
      人有為系爭房地贈與之行為。上訴人以被上訴人除寫手諭
      ，表示死後要將系爭房屋留給上訴人外，亦曾有生前即要
      將系爭房屋贈與上訴人之意思表示，雖寫手諭之時間係於
      表示生前贈與之後，但手諭後辦理系爭房地贈與所需之印
      鑑證明，係被上訴人所親自申領為由，認辦理系爭房屋贈
      與手續，係被上訴人實現其先前曾表示生前要贈與系爭房
      屋之承諾，即難認與事證相符而無足採。
（七）再者兩造既有離婚再婚之不穩定婚姻經歷，縱被上訴人女
      兒有棄其不顧，而須上訴人照顧之必要，亦因系爭房地係
      被上訴人唯一安身立命之所，在被上訴人有生之年，為保
      自己之住居生活無虞，衡情被上訴人應無於生前有賴該房
      地生活時，急將系爭房地過戶予上訴人之動機與可能。上
      訴人徒以被上訴人之女不孝，及上訴人因應被上訴人之求
      ，回來照顧被上訴人，暨被上訴人回大陸期間，並未聽聞
      被上訴人有表示上訴人對其不好等由，即片面認定上訴人
      不將系爭房地，分給被上訴人之女，而有贈與系爭房地予
      上訴人之動機，亦有違常情，而難取信。
（八）綜上事證，上訴人就其辦理系爭房地所有權移轉登記，係
      出於被上訴人贈與之原因事實，既為被上訴人所否認，且
      上訴人所提被上訴人有贈與事實之證據，經審酌後復均無
      從為有贈與事實之證明，而得為上訴人有利之認定，從而
      被上訴人主張上訴人未得其同意，擅將其所有之系爭房地
      所有權，以贈與為原因移轉登記為上訴人所有，洵堪採信
      。
四、按所有人對於無權占有或侵奪其所有物者，得請求返還之。
    對於妨害其所有權者，得請求除去之。又因故意或過失不法
    侵害他人之權利者，負損害賠償責任。又負損害賠償責任者
    ，除法律另有規定或契約另有訂定外，應回復他方損害發生
    前之原狀。民法第767條前段、第184條第1項前段、第213條
    第 1項，分別定有明文。本件系爭房地為被上訴人所有，乃
    上訴人竟未得被上訴人同意，擅自以贈與為由移轉登記為上
    訴人所有，已妨害被上訴人行使對系爭房地之所有權，自屬
    不法侵害被上訴人對系爭房地之所有權，從而被上訴人依物
    上請求權與侵權行為之法律關係，請求上訴人塗銷系爭房地
    之所有權移轉登記，以回復原狀，自應准許。
五、綜上所述，被上訴人本於物上請求權與侵權行為之法律關係
    ，訴請上訴人塗銷系爭房地之所有權移轉登記，洵屬有據，
    應予准許。原審本於同上之見解，判命上訴人應將臺南市○
    區○○段0348地號土地、面積3177平方公尺、應有部分0000
    000分之8064，及其地上3730 建號、門牌號碼臺南市○○路
    150巷13號2樓權利範圍全部，登記日期93年12月27日以夫妻
    贈與為原因之所有權移轉登記予以塗銷，經核認事用法並無
    不合。上訴意旨，仍執上揭情詞，指摘原判決不當，求予廢
    棄改判，為無理由，應予駁回。
六、又本件事證已臻明確，兩造其餘主張陳述及攻擊防禦方法，
    核均與判決之結果不生影響，爰不逐一論述，附此敘明。
七、據上論結，本件上訴為無理由，應依民事訴訟法第449條第1
    項、第78條，判決如主文。
中    華    民    國    95    年    7     月    4     日
                  民事第四庭  審判長法  官  王惠一
                                    法  官  蘇重信
                                    法  官  林永茂
上為正本係照原本作成。
如對本判決上訴，須於判決送達後20日內向本院提出上訴狀，未
表明上訴理由者，應於上訴後20日內，向本院提出理由書（須附
繕本）。
中    華    民    國    95    年    7     月    4     日
                                    書記官  謝素嬿
                                               K


司法院資訊處製作；財團法人民間司法改革基金會備份。
